---
title: "Trabalho ME731"
author: "Gisele Amorim"
date: "2025-11-13"
output: html_document
---

```{r setup, include=FALSE}
knitr::opts_chunk$set(echo = TRUE)
```

```{r}
install.packages("HSAUR")
install.packages("heplots")
```

```{r}
library(tidyverse)
library(readxl)
library(xtable)
library(HSAUR)
library(heplots)
library(corrplot)
library(GGally)
library(lattice)
```

```{r}
setwd("C:/Users/gimor/OneDrive/Documentos/Faculdade/6S 2025/ME731/Trabalho")
```

#Análise Descritiva 

##Variáveis banco de dados

- Variáveis de identificação (IDs e códigos das espécies) [1]-[6]
- Informações do sítio arqueológico: onde cada crânio foi encontrado [7]-[14]
podem ser uteis para variações morfológicas ao longo do tempo ou local 
- "Skeletal part": indica se o crânio está completo ou se a mandíbula esta presente [15]
- Distâncias entre pontos anatômicos do crânio, variáveis numéricas contínuas - base ideal para PCA, analise fatorial, clusterig. [16]-[36] e [39]-[41]
- "Plis sourc", "Erster Hypoc": Provavelmente são características dentárias (PM2, PM4).
- Informações de coleta [42]- [44]


```{r}
dog_data <- read_xlsx('Van Giffen Measurement Data.xlsx')
colnames(dog_data)
```
O conjunto de dados possui 488 crânios, com 44 variáveis, incluindo medidas morfométricas, informações arqueológicas, coordenadas geográficas e identificadores das coleções.
```{r}
nrow(dog_data)
ncol(dog_data)
```
Separando a coluna com as medidas A-S(S') em duas outras onde A-S e A-S', onde os valores entre parenteses foram atribuidos a distância A-S' e o valor fora a A-S
```{r}
dados_van <- dog_data %>%
  mutate(
     `A-S'` = str_extract(`A-S (S')`, "(?<=\\().+?(?=\\))") %>%
      str_replace(",", ".") %>%        
      parse_number(),

    `A-S`  = str_replace(`A-S (S')`, "\\(.*?\\)", "") %>%  
      str_trim() %>%
      str_replace(",", ".") %>%         
      parse_number()
  ) %>%
  select(-`A-S (S')`) 
```


Analisando dados faltantes 
```{r}
na_percent <- sapply(dados_van, function(x) sum(is.na(x)) /length(x)) * 100
sort(na_percent, decreasing = TRUE)
```
```{r}
na_df <- data.frame(
  Variavel = names(na_percent),
  Percentual_NA = round(na_percent,2)
)

print(na_df)
```
As variáveis de maior porcentagem de NA, são principalmente dados administrativos como "BAI-ID", "RMO-ID", "Other-ID" ou características dentárias especificas que não estão relacionados diretamente as medidas morfolóficas dos cães. Assim, não possuem tanto efeito na análise de forma craniana. A medida A-S' tem a maior proporção de NA por isso não será utilizada nas análises para que não haja tanta perca de qualidade 
```{r}
table_na <- na_df %>% filter(Percentual_NA >= 40)
xtable(table_na)
table_na
```
As variáveis morfológicas principais com as medidas dos cães apresentam pouca proporção de valores ausentes no banco de dados, indicando que as variáveis mais valiosas para análise multivariada tem boa qualidade.
```{r}
na_df %>% filter(Percentual_NA >0, Percentual_NA < 20)
```
```{r}
ggplot(na_df, aes(x = reorder(Variavel, Percentual_NA), y = Percentual_NA)) +
  geom_bar(stat = "identity", fill = "steelblue") +
  coord_flip() +
  labs(
    title = "Percentual de valores faltantes por variável",
    x = "Variável",
    y = "% de NA"
  ) +
  theme_bw() 
ggsave("histograma_NA.png")
```

Por meio da análise das variáveis e seus respectivos percentuais de NA, obtivemos que aquelas com percentual >40% são principalmente dados administrativos e não tão relevantes para as análise multivariada, por isso, retirei as mesmas para dar continuidade as análises.
- Variável "Erster Hypoc" relacionada à dentição, apresentou 65,57% de NAs, para a descrição será mantida, mas não a utilizaremos para as análises multivariadas
- Variavel "ba" unica variavel morfologica com alta proporção de valores faltantes

```{r}
data_van <- dados_van %>% select(-BAI_ID, -RMO_ID, -Other_ID, - `Year collected`, - `Alternate spelling`, - `A-S'`, -Comments, - `Erster Hypoc`, -ba )
head(data_van)
```

Imputação da média nos valores faltantes das variáveis numéricas mantidas para as análises 
```{r}
data <- data_van %>% 
  mutate(across(where(is.numeric), ~ replace_na(., mean(., na.rm = TRUE))))


head(data)
ncol(data)
colnames(data)

```

Análise das medidas morfológicas 
Estatísticas descritivas gerais 

```{r}
data_medidas <- data %>% select(where(is.numeric)) %>% select(-ID, - `Van Giffen ID_2`, - Latitude, - Longitude)

summary(data_medidas)
apply(data_medidas,2,sd,na.rm = TRUE)
```
```{r}
xbarra <- apply(data_medidas,2,mean, na.rm = TRUE)
S <- cov(data_medidas, use = "pairwise.complete.obs")
R <- cor(data_medidas, use = "pairwise.complete.obs")

xbarra
S
R
```
```{r}
corrplot(R, type = "lower", tl.cex = 0.7)
```
O gráfico de correlação mostra que quase todas as medidas craniométricas são fortemente correlacionadas entre si (predomínio de vermelho), indicando que elas aumentam juntas. Também é possível ver grupos de medidas que se correlacionam mais intensamente por estarem na mesma região anatômica. As medidas dentárias têm correlação menor, e praticamente não há correlações negativas.

```{r}
library(corrplot)

M <- cor(data_medidas, use = "pairwise.complete.obs")

corrplot(M,
         method = "color",
         type = "upper",
         tl.cex = 0.7,
         col = colorRampPalette(c("blue","lightblue","red"))(200))
```

Separando data_medidas, em medidas longitudinais, latitudinais e diagonais dos cães 
```{r}
medidas_comp <- data_medidas %>% select(`A-C`, `A-D`, `C-C'`, `C-D`, `D-mu`, `T-T'`, `E-E'`, `Eps-Eps’`, `A-S`)

medidas_larg <- data_medidas %>% select(`J-J'`, `H-H'`, `F-F'`, `L-L'`, `B-s`, `C-S`)
medidas_diag <- data_medidas %>% select(`S-Q'`, `D-Q'`, `D-S`, `DIII-IV`, `DII-III`)
```


Gráfico de boxplot referente as medidas morfológica dos cães, possivel verificar que as medidas morfométricas possuem diferentes escalas e níveis de variabilidade. Medidas longitudinais, como A-S, A-D, C-D e D-S, apresentam maior dispersão e presença de outliers, indicando alta variabilidade morfológica entre os indivíduos da amostra.

Já medidas transversais menores, como T–T', L–L', H–H' e E–E', apresentam menor dispersão. A presença frequente de outliers pode estar relacionada à heterogeneidade da amostra, diferenças reais entre indivíduos ou preservação óssea desigual.

```{r}
data_medidas %>%
  gather(variavel, valor) %>%
  ggplot(aes(x = variavel, y = valor)) +
  geom_boxplot(fill = "tomato") +
  coord_flip() +
  theme_bw()
```
```{r}
medidas_comp %>%
  gather(variavel, valor) %>%
  ggplot(aes(x = variavel, y = valor)) +
  geom_boxplot(fill = "yellow") +
  coord_flip() +
  theme_minimal()
```



```{r}
medidas_larg %>%
  gather(variavel, valor) %>%
  ggplot(aes(x = variavel, y = valor)) +
  geom_boxplot(fill = "lightblue") +
  coord_flip() +
  theme_minimal()
```

```{r}
medidas_diag %>% 
  gather(variavel, valor) %>%
  ggplot(aes(x = variavel, y = valor)) +
  geom_boxplot(fill = "lightgreen") +
  coord_flip() +
  theme_minimal()
```

Análise de outliers
```{r}
library(MASS)

# Outliers por distância de Mahalanobis
m <- colMeans(data_medidas)
S <- cov(data_medidas)

dist_maha <- mahalanobis(data_medidas, center = m, cov = S)

# ponto de corte (qui-quadrado)
cut <- qchisq(0.999, df = ncol(data_medidas))

outliers <- which(dist_maha > cut)
length(outliers)
outliers

```

```{r}
plot(dist_maha, pch=20, main="Distância de Mahalanobis")
abline(h=cut, col="red")

```

```{r}
ggpairs(data = medidas_comp,
        )
```
 Gráfico heplots 
```{r}
library(heplots)

mod <- manova(as.matrix(data_medidas) ~ Period, data = data_period)
heplot(mod)

```


```{r}
period <- data[,c(5,6,7,8)]
print(period)
```
## Colunas de Data

As variáveis com informações de datas (Start Period, Start Range, End Period, End Range) apresentam alta proporção de valores faltantes e descrevem intervalos arqueológicos categóricos. Como não é apropriado imputar datas arqueológicas ausentes, optou-se por criar uma variável categórica simplificada (“Period_Broad”), baseada nos agrupamentos históricos apresentados no quadro cronológico (Iron Age, Roman Age, Medieval Period, Modern Era e Recent). Essa variável foi utilizada apenas para caracterização contextual da amostra, não sendo incluída nas análises multivariadas de medidas morfométricas.

```{r}

morf_vars <- c("C-C'", "C-D", "A-C", "A-D", "D-mu", "L-L'", "J-J'",
               "H-H'", "F-F'", "S-Q'", "D-Q'", "D-S", "DIII", "DIII-IV", 
               "DII-III", "T-T'", "E-E'", "Eps-Eps’", "C-S", "B-s", "A-S")
```

```{r}
data <- data %>% 
  rename(
    Start_Period = `Start Period`,
    Start_Range  = `Start Range`,
    End_Period   = `End Period`,
    End_Range    = `End Range`
  )
```


```{r}
data_period <- data %>% 
  mutate(
    Period = case_when(
      str_detect(Start_Period, "Iron") | str_detect(End_Period, "Iron") ~ "Iron Age",
      str_detect(Start_Period, "Roman") | str_detect(End_Period, "Roman") ~ "Roman Age",
      str_detect(Start_Period, "Medieval") | str_detect(End_Period, "Medieval") ~ "Medieval Period",
      str_detect(Start_Period, "Modern") | str_detect(End_Period, "Modern") ~ "Modern Era",
      str_detect(Start_Period, "Recent") | str_detect(End_Period, "Recent") ~ "Recent",
      TRUE ~ NA_character_
    )
  ) %>% 
  dplyr::select(-any_of(c("Start_Period","End_Period","Start_Range","End_Range")))

```

```{r}
data_period %>% group_by(Period) %>% summarise(quantidade = n())

```

```{r}
data_period %>% 
  group_by(Period) %>%
  summarise(across(all_of(morf_vars), ~mean(.x, na.rm = TRUE)))
```


```{r}
levels_ordem <- c("Iron Age", "Roman Age", "Medieval Period", "Modern Era")
data_period$Period <- factor(data_period$Period,
                          levels = levels_ordem[levels_ordem %in% unique(data_period$Period)]
)


data_period %>%
  filter(!is.na(Period), !is.na(`A-D`)) %>%
  ggplot(aes(x = Period, y = `A-D`)) +
  geom_boxplot(fill = "lightblue", alpha = 0.8) +
  labs(
    title = "Medida A-D por período",
    x = "Período Arqueológico",
    y = "Medida A-D"
  ) +
  theme_bw()

```

```{r}
data_period %>%
  filter(!is.na(Period), !is.na(`A-C`)) %>%
  ggplot(aes(x = Period, y = `A-C`)) +
  geom_boxplot(fill = "lightpink", alpha = 0.8) +
  labs(
    title = "Medida A-C por período",
    x = "Período Arqueológico",
    y = "Medida A-C"
  ) +
  theme_bw()

```

```{r}
data_period %>%
  filter(!is.na(Period), !is.na(`C-D`)) %>%
  ggplot(aes(x = Period, y = `C-D`)) +
  geom_boxplot(fill = "lightgreen", alpha = 0.8) +
  labs(
    title = "Medida C-D por período",
    x = "Período Arqueológico",
    y = "Medida C-D"
  ) +
  theme_bw()

```
Agrupar períodos históricos (cluster sobre médias)
Testando se os períodos possuem assinaturas morfológicas distintas, usando clustering das médias
```{r}
period_means <- data_period %>%
  drop_na(Period) %>%           
  group_by(Period) %>%
  summarise(across(all_of(morf_vars), mean, na.rm = TRUE)) %>%
  ungroup()                     

colnames(period_means)
period_means

```


```{r}
parallelplot(data_medidas)
```

```{r}
stars(data_medidas, main = "Gráfico de Estrelas - Medidas")
```





PCA - Analise de componentes principais por grupos de medidas 
Medidas de largura 

```{r}
dados_pca <- data_period %>%
  dplyr::select(all_of(morf_vars), Period) %>%
  drop_na()

medidas <- dados_pca %>%  dplyr::select(all_of(morf_vars))
period <- dados_pca %>%  dplyr::select(Period)

pca <- prcomp(medidas, scale. = TRUE)
```

```{r}
library(ggfortify)
```


```{r}
autoplot(pca, data = dados_pca, colour = "Period", size = 2)

```

```{r}
colnames(data_period)
```

```{r}
library(ggfortify)

pca <- prcomp(data_medidas, scale. = TRUE)
autoplot(pca, data = data_period, colour = "Period", size = 2)+
  ggtitle("PCA das medidas do crânio")
summary(pca)
plot(pca)
biplot(pca)
```


```{r}
# Padronizando as medidas de crânio 
medidas_comp <- scale(medidas_comp)
medidas_larg <- scale(medidas_larg)
medidas_diag <- scale(medidas_diag)
```

```{r}
pca_comp <- prcomp(medidas_comp, scale = FALSE)
summary(pca_comp)
plot(pca_comp)
biplot(pca_comp)
```
PCA - medidas de largura 
```{r}
pca_larg <- prcomp(medidas_larg, scale = FALSE)
summary(pca_larg)
plot(pca_larg)
biplot(pca_larg)
```

```{r}
pca_diag <- prcomp(medidas_diag, scale = FALSE)
summary(pca_diag)
plot(pca_diag)
biplot(pca_diag)
```


MANOVA

```{r}
mod_manova <- manova(as.matrix(data_medidas) ~ Period, data = data_period)
summary(mod_manova, test = "Wilks")
summary(mod_manova, test = "Pillai")
```







```{r}
manova(cbind(`A-D`, `C-D`, `L-L'`, `J-J'`) ~ Period, data = data_period)

```
Regressão multivariada período
```{r}
data_for_lm <- data_period %>%
  select(all_of(morf_vars), Period) %>%
  drop_na()



```
Regressão simples do PC1 por período
```{r}
pc1 <- pca$x[,1]

anova(lm(pc1 ~ data_period$Period))

```



Análise das variáveis latitude/longitude 
```{r}
ggplot(data_period, aes(x = Longitude, y = Latitude)) +
    geom_point(alpha = 0.6) +
    coord_equal() +
    labs(title = "Localização dos sítios arqueológicos")

```

```{r}
library(ape)
library(tidyverse)
```


```{r}
coords <- data_period %>% select(Longitude, Latitude)
pc1 <- pca$x[,1]

Moran.I(pc1, dist(coords))

```

```{r}
cords <- data_period %>% select(Latitude, Longitude)
```
Análise Fatorial 
```{r}
install.packages("psych")
```

```{r}
library(psych)

fa <- fa(data_medidas, nfactors = 3, rotate = "varimax")
fa
fa.diagram(fa)

```

Clustering Multivariado (k-menans, hierarchical)
- hierárquico
```{r}
dist_m <- dist(scale(data_medidas))
hc <- hclust(dist_m, method = "ward.D2")
plot(hc)
rect.hclust(hc, k = 3, border = "red")

```

Associando clusters aos períodos
```{r}
clusters <- cutree(hc, k = 3)
table(clusters, data_period$Period)

```
```{r}
colnames(data_period)
```


Procrustes analysis
```{r}
library(vegan)

group_means <- data_period %>% 
  group_by(Period) %>%
  summarise(across(all_of(morf_vars), mean))

proc <- procrustes(group_means[1:4, -1],
                   group_means[1:4, -1], # comparação entre subconjuntos
                   scale = TRUE)

summary(proc)
plot(proc)

```

